【裁判字號】    97,上易,244
【裁判日期】    970702
【裁判案由】    債務人異議之訴
【裁判全文】
臺灣高等法院民事判決                 97年度上易字第244號
上  訴  人  甲○○
訴訟代理人  張振興律師
被 上訴 人  乙○○○
訴訟代理人  蔡雲璽律師
複 代理 人  黃啟逢律師
上列當事人間債務人異議之訴事件，上訴人對於中華民國96年12
月31日臺灣士林地方法院96年度訴字第737號第一審判決提起上
訴，本院於97年6月18日言詞辯論終結，判決如下：
    主  文
上訴駁回。
第二審訴訟費用由上訴人負擔。
    事實及理由
壹、程序方面：
    上訴人經合法送達，未於言詞辯論期日到場，核無民事訴訟
    法第386條所列各款情形，爰依被上訴人之聲請，由被上訴
    人一造辯論而為判決。
貳、實體方面：
一、上訴人起訴主張：被上訴人執本院93年度上易字第122號清
    償債務事件之和解筆錄為執行名義（下稱系爭執行名義），
    及債權讓與書，聲請對上訴人為強制執行，經原法院以95年
    度執字第30964號強制執行事件執行在卷，然系爭執行名義
    之債權人即訴外人陳麗雲，與被上訴人間並無任何特別關係
    ，該債權讓與之真實性顯有可疑，且前揭債權讓與書原無陳
    麗雲之簽名，亦不發生債權讓與之效力。又上訴人於被上訴
    人主張受讓該債權後，仍繼續依系爭執行名義之內容，按月
    匯款新台幣（下同）3萬元至陳麗雲指定之帳戶內，被上訴
    人及陳麗雲均未提出異議，迄上訴人另案對陳麗雲請求給付
    會款138萬元之民事事件，經臺灣臺北地方法院以94年度北
    簡字第24181號、95年度簡上字第460號判決上訴人勝訴確定
    ，上訴人於95年9月21日向陳麗雲主張抵銷後，被上訴人始
    向原法院聲請強制執行，益見該債權讓與為通謀虛偽意思表
    示而無效，是被上訴人應非系爭執行名義效力所及之人。另
    上訴人業於95年9月21日向陳麗雲主張抵銷，故上開債權應
    已消滅，爰依強制執行法第14條之1第1項、第14條第1項之
    規定，訴請原法院95年度執字第30964號強制執行程序及囑
    託臺灣板橋地方法院95年度執助字第3535號之強制執行程序
    、囑託臺灣臺北地方法院96年度執助字第107號之強制執行
    程序，均應予撤銷等語。
二、被上訴人則以：其係上訴人與陳麗雲所生次子之褓母，上訴
    人與陳麗雲離婚後，該次子由陳麗雲行使監護權，迄今均由
    被上訴人照顧扶養，陳麗雲為使被上訴人確保日後協助照顧
    次子之花費得支應無虞，遂將上開債權於94年6月6日讓與被
    上訴人，上訴人未提出任何證據，逕指該債權讓與為通謀虛
    偽意思表示，顯無理由。又債權讓與並不以書面為必要，是
    陳麗雲縱漏未在債權讓與書上簽名，亦不影響債權讓與之效
    力。另被上訴人已於94年6月8日將債權讓與之事以存證信函
    通知上訴人，且經上訴人收受，此後上訴人即應向被上訴人
    清償，然上訴人竟遲未履行，被上訴人遂再於94年8月間發
    函通知上訴人履行，上訴人仍置之不理。至被上訴人於何時
    聲請法院對上訴人強制執行，本無法律上之限制，上訴人以
    此為上開債權讓與係通謀虛偽意思表示之論據，顯無可取等
    語，資為抗辯。
三、本件經原法院判決駁回上訴人之訴，上訴人不服原法院判決
    ，上訴聲明為：（一）原判決廢棄。（二）原法院95年度執
   字第30964號強制執行程序及囑託臺灣板橋地方法院95年度執
   助字第3535號、囑託臺灣臺北地方法院96年度執助字第107號
   之執行程序均應予撤銷。被上訴人則聲明：上訴駁回。
四、兩造不爭執之事實：（本院卷第25頁背面）
（一）陳麗雲前向上訴人提起清償借款之訴，兩造於本院93年度
      上易字第122號清償債務上訴事件中成立和解，和解內容
      為上訴人願給付陳麗雲150萬元，給付方法為自93年12月
      起至98年1月止，每月5日給付3萬元，如1期不按時履行，
      視為全部到期，上訴人並應給付自全部債務到期翌日起至
      清償日止，按年息5%計算之利息（下稱系爭債權）。
（二）上訴人已於94年6月10日收受陳麗雲將系爭債權讓與被上
      訴人之通知，且當時上訴人業已給付陳麗雲7期和解金共
      21萬元。
（三）上訴人另向陳麗雲提起給付會款之訴，經臺灣臺北地方法
      院以94年度北簡字第24181號判決陳麗雲應給付上訴人138
      萬元，及其中60萬元自89年3月4日起，其中78萬元自90年
      3月1日起，均至清償日止，按年息5%計算之利息，陳麗雲
      不服提起上訴，經該院以95年度簡上字第460號判決駁回
      上訴確定。
（四）上訴人於95年9月21日以存證信函就其對陳麗雲之前開債
      權，向陳麗雲為抵銷之意思表示，經陳麗雲於95年9月22
      日收受。
五、本件爭點：（本院卷第25頁背面）
（一）系爭債權讓與是否為通謀虛偽意思表示而無效？上訴人以
      上開事由，依強制執行法第14條之1第1項規定提起債務人
      異議之訴，有無理由？
（二）系爭債權是否已因上訴人主張抵銷而消滅？
      茲述之如下：
（一）系爭債權讓與是否為通謀虛偽意思表示而無效？上訴人以
      上開事由，依強制執行法第14條之1第1項規定提起債務人
      異議之訴，有無理由？
  １、系爭債權讓與是否為通謀虛偽意思表示而無效？
    (1)按「表意人與相對人通謀而為虛偽意思表示者，其意思表
      示無效。但不得以其無效對抗善意第三人。」民法第87條
      第1項定有明文。所謂通謀虛偽意思表示，乃指表意人與
      相對人雙方故意為不符真意之表示而言（最高法院50年台
      上字第421號判例意旨參照）。又第三人主張表意人與相
      對人通謀而為虛偽意思表示者，該第三人應負舉證之責（
      最高法院48年台上字第29號判例意旨參照）。
    (2)經查：
    上訴人主張系爭債權讓與係通謀虛偽意思表示而無效，依
      上開最高法院48年台上字第29號判例意旨之說明，自應由
      上訴人就其主張之該事實負舉證之責。
    上訴人主張：系爭債權讓與書未有讓與人陳麗雲之簽名，
      系爭債權讓與顯係通謀虛偽意思表示等語，惟被上訴人受
      讓陳麗雲依系爭執行名義所享有對上訴人之債權乙節，已
      據被上訴人於原法院95年度執字第30964號強制執行事件
      中，提出該和解筆錄及債權讓與書各1件為憑。又系爭債
      權讓與書原無債權讓與人陳麗雲之簽名，而係陳麗雲於96
      年4月4日至原法院民事執行處補簽等情，亦據原法院調取
      該案卷宗核閱在卷（原審卷第29頁），且為兩造所不爭執
      ，堪信被上訴人於原法院民事執行處提出之系爭債權讓與
      書原確無陳麗雲之簽名無訛。然債權讓與契約，並非要式
      行為，法律上並無應以書面為之之規定，自不以訂立書面
      為必要，亦不以署名畫押為要件，故凡當事人間締結契約
      ，其書面之形式雖不完全，而能以其他方法，足以證明其
      意思已有合致之表示者，自無妨於契約之成立及效力，而
      陳麗雲又已於96年4月4日至原法院民事執行處補簽名，自
      足認其與被上訴人確已於94年6月6日達成債權讓與之合意
      ，尚不因系爭債權讓與書上陳麗雲之簽名係事後補簽，而
      影響該債權讓與之效力。
    上訴人復主張：被上訴人已自承其受讓系爭債權，係因陳
      麗雲為確保被上訴人日後協助照顧次子之花費得支應無虞
      之故，是陳麗雲顯非將系爭債權讓與被上訴人，而係提供
      該債權作為被上訴人照顧其次子費用之擔保，另系爭債權
      讓與書亦未載明上訴人已清償之金額，及被上訴人遲至上
      訴人主張抵銷後始向法院聲請強制執行，足見，系爭債權
      讓與是否為通謀虛偽意思表示而無效等語。然被上訴人所
      稱「陳麗雲為使被上訴人確保日後協助照顧次子之花費得
      支應無虞，遂將系爭債權於94年6月6日讓與被上訴人」，
      解釋上應指該債權讓與之目的，在於使被上訴人有足夠之
      金錢，以支應照顧陳麗雲次子所生之花費，是被上訴人與
      陳麗雲基於此一目的，而合意由陳麗雲將系爭債權讓與被
      上訴人，其等表現於外之意思表示與內心之真意，均為使
      被上訴人受讓取得系爭債權，並無任何不一致之情形，自
      非所謂通謀虛偽意思表示。另被上訴人何以於95年10月間
      始聲請強制執行，且該債權讓與書上未詳載上訴人前已清
      償之金額等情，經核均與系爭債權讓與是否為通謀虛偽意
      思表示無關。
    此外，上訴人復未能提出其他證據證明被上訴人與陳麗雲
      就系爭債權讓與，有何互相故意為非真意之表示之情形，
      故上訴人主張系爭債權讓與為通謀虛偽意思表示而無效，
      自屬無據，不足憑採。
  ２、上訴人以上開事由，依強制執行法第14條之1第1項規定提
      起債務人異議之訴，有無理由？
    (1)按債權之讓與，依民法第297條第1項之規定，雖須經讓與
      人或受讓人通知債務人始生效力，但不以債務人之承諾為
      必要；而讓與之通知，為通知債權讓與事實之行為，原得
      以言詞或文書為之，不需何等之方式，故讓與人與受讓人
      間成立債權讓與契約時，債權即移轉於受讓人，除法律另
      有規定外，如經讓與人或受讓人通知債務人，即生債權移
      轉之效力。至同條第2項所謂受讓人將讓與人所立之讓與
      字據提示於債務人，蓋使債務人閱覽讓與字據，可知讓與
      之事實與通知有同一之效力，並非以提示讓與字據為發生
      債權讓與效力之要件（最高法院42年台上字第626號判例
      意旨參照）。次按「債務人對於債權人依第4條之2規定聲
      請強制執行，如主張非執行名義效力所及者，得於強制執
      行程序終結前，向執行法院對債權人提起異議之訴。」強
      制執行法第14條之1第1項亦有明文。
    (2)經查：
    陳麗雲於94年6月6日將系爭債權讓與被上訴人後，被上訴
      人即於94年6月8日以存證信函通知上訴人，並經上訴人於
      同年6月10日收受，此為兩造所不爭執，則依民法第297條
      第1項之規定，系爭債權讓與即應於上訴人收受通知時即
      94年6月10日發生效力。至該存證信函所附之債權讓與書
      雖漏載陳麗雲之簽名，然揆諸前揭判例意旨，債權讓與之
      通知既不以提示讓與字據為要件，是縱系爭債權讓與書之
      記載有所缺漏，亦無礙於通知之效力甚明，上訴人執此否
      認系爭債權讓與之效力，仍無可取。
    如上所述，上訴人未能舉證證明系爭債權讓與為通謀虛偽
      意思表示而無效，而系爭債權讓與亦已發生債權讓與之效
      力，是被上訴人自係系爭執行名義效力所及之人，從而，
      上訴人以上開事由，依強制執行法第14條之1第1項規定提
      起債務人異議之訴，自無理由，應予駁回。
（二）系爭債權是否已因上訴人主張抵銷而消滅？
  １、按二人互負債務，而其給付種類相同，並均屆清償期者，
      各得以其債務，與他方之債務，互為抵銷。民法第334條
      第1項前段定有明文。又執行名義成立後，如有消滅或妨
      礙債權人請求之事由發生，債務人得於強制執行程序終結
      前，向執行法院對債權人提起異議之訴。如以裁判為執行
      名義時，其為異議原因之事實發生在前訴訟言詞辯論終結
      後者，亦得主張之。強制執行法第14條第1項亦有明文。
  ２、上訴人主張：其於系爭執行名義成立後，另案取得陳麗雲
      應給付上訴人138萬元及假執行之勝訴判決，並於95年9月
      21日向陳麗雲通知抵銷，已足以消滅陳麗雲上開150萬元
      ，其中之剩餘債權84萬元，是陳麗雲之上開債權，已因上
      訴人主張抵消而消滅。另被上訴人因系爭債權讓與無效，
      並未取得系爭債權，故被上訴人並非系爭執行名義效力所
      及之人，被上訴人就已消滅之債權及並非執行名義效力所
      及之債權，聲請強制執行，依法自有不合等語。被上訴人
      則辯以：陳麗雲既已將系爭債權讓與被上訴人，則上訴人
      對陳麗雲主張抵銷，自不生抵銷之效力等語。
  ３、經查：上訴人於94年6月10日收受系爭債權讓與之通知時
      ，該債權讓與即已對上訴人發生效力，已如前述，是上訴
      人於系爭債權讓與生效後之95年9月21日以存證信函向已
      非債權人之陳麗雲主張抵銷，揆諸上開１前段有關抵銷之
      說明，已不符抵銷需「二人互負債務」之要件，而不生消
      滅債務之效力，且上訴人就該抵銷權之行使又非以被上訴
      人為對象，對被上訴人而言，自亦不生效力。從而，上訴
      人以系爭債權已因其行使抵銷權而消滅，依強制執行法第
      14條第1項規定提起債務人異議之訴，亦無足採。
六、綜上所述，上訴人依強制執行法第14條第1項、第14條之1第
    1項之規定，訴請撤銷原法院95年度執字第30964號之強制執
    行程序及囑託臺灣板橋地方法院95年度執助字第3535號之強
    制執行程序、囑託臺灣臺北地方法院96年度執助字第107號
    之強制執行程序，均無理由，不應准許。原審為上訴人敗訴
    之判決，依法並無不合。上訴意旨指摘原判決不當，聲明廢
    棄改判，為無理由，應予駁回。
七、本件事證已臻明確，兩造其餘之攻擊防禦方法核與判決結果
    不生影響，爰毋庸一一論述，併此敘明。
八、據上論結，本件上訴為無理由，依民事訴訟法第449條第1項
    、第78條、第463條、第385條第1項前段，判決如主文。
中    華    民    國     97    年    7    月    2     日
                     民事第十二庭
                         審判長法  官 陳駿璧
                               法  官 王麗莉
                               法  官 陳邦豪
正本係照原本作成。
不得上訴。
中    華    民    國    97    年    7     月    2     日
                              書記官  李佳樺


司法院資訊處製作；財團法人民間司法改革基金會備份。
